臺灣臺南地方法院民事判決　九十二年度重訴字第三○五號
　　原　　　告　庚○○
　　訴訟代理人　林永發律師
　　　　　　　　郝鳳岐律師
　　被　　　告　己○○
　　訴訟代理人　乙○○
　　被　　　告　戊○○
　　　　　　　　丁○○
　　　　　　　　丙○○
　　訴訟代理人　甲○○
右當事人間請求分割共有物事件，經本院於民國九十三年四月一日言詞辯論終結，判
決如左：
    主      文
兩造共有坐落台南縣麻豆鎮○○段八九二地號、地目田、面積五三九平方公尺，同地
段九一一地號、地目田、面積五一一平方公尺之土地，按分割如附圖所示：即上開地
段八九二地號之編號八九二部分面積二六九點五平方公尺分歸原告取得，編號八九二
─Ａ○○一部分面積二六九點五平方公尺分歸被告己○○、戊○○、丁○○、丙○○
按應有部分各為八分之一之比例保持共有；上開地段九一一地號之編號九一一部分面
積二五五點五平方公尺分歸原告取得，編號九一一─Ａ○○一部分面積二五五點五平
方公尺分歸被告己○○、戊○○、丁○○、丙○○按應有部分各為八分之一之比例保
持共有。
訴訟費用由被告己○○、戊○○、丁○○、丙○○各負擔八分之一，原告負擔二分之
一。
    事實及理由
一、本件原告起訴主張：坐落台南縣麻豆鎮○○段八九二、九一一地號土地，面積各
    為五三九、五一一平方公尺，地目均為田，為原告及被告己○○、戊○○、丁○○、丙○○共有，應有部分之比例為原告二分之一，被告己○○、戊○○、丁○○、丙○○各八分之一。系爭土地無因物之使用目的不能分割之情形，且兩造亦
    未訂有不分割之契約，惟共有人間因無法協議決定分割之方法，經原告聲請調解
    ，亦無結果，爰依法訴請分割共有物。依附圖所示之方案為分割，各共有人分得
    之土地皆毗臨計畫道路用地，不生無法通行之問題，且原告有意與鄰近同段八九
    三之土地共有人交換土地使用，可促進土地較高之經濟效用，而被告等又依願其
    應有部分之比例保持共有，爰請求依附圖分割。並聲明：求為判決如主文所示。
二、被告則以：
（一）系爭土地與同段八九三、九○六號等土地，兩造與訴外人等訂有分管契約，依
      現有分管狀態協議分割為妥：
　　　系爭土地與同段八九三、九○六號等土地，為先人所遺留，並依祖先分配之方
　　　式使用，行之有年，造成分管現狀與土地登記之名義人不盡相符，被告等依分
　　　管契約使用同段八九二、八九三號土地，並興建地上物長期出租予訴外人使用
　　　，應依分管契約將系爭八九二地號土地分歸被告按應有部分四分之一之比例維
      持共有，系爭九一一地號土地分歸原告所有，兩造可再與鄰近土地所有權人交
      換土地使用。其優點為：各共有人間在土地使用上較不受影響，不生地上物補
      償及租約爭議，且在損失土地最少情況下，可提昇各共有人土地的效益和價值
      。
（二）系爭土地原分割自麻豆段一二九五地號土地，先後經分割、重劃，編定為麻豆
      段一二九五、一二九五之一至五地號土地，其中一二九五之五、一二九五地號
      土地即系爭土地，為考量實際現狀及土地持續價值之保持，縱非互相毗鄰之土
      地，且未得到全體共有人之同意，仍得例外允許合併分割，始合於公共利益。
（三）依分管契約將系爭八九二地號土地分歸被告按應有部分四分之一之比例維持共
      有，系爭九一一地號土地分歸原告所有，依該分割結果，原告之土地面積減少
      十四平方公尺，被告等願依土地公告現值每平方公尺新台幣（下同）六千一百
      元計算補償費，經計算結果，計八萬五千四百元。綜上所述，爰請求依前開方
      案分割及酌定補償金額，以減輕被告等所受損失，提昇他共有人之土地利用價
      值等語，資為抗辯。並聲明：原告之訴駁回。
三、原告主張系爭土地為原告、被告己○○、戊○○、丁○○、丙○○所共有，應有
    部分之比例原告二分之一，被告等各八分之一，兩造協議分割不成之事實，業據
    原告提出土地登記謄本為證，且為被告等所不爭執，自堪信原告之主張為真實。
四、按各共有人如非因物之使用目的不能分割或契約訂有不分割期限者，得隨時請求
    分割共有物。又共有物之分割，依共有人協議之方法行之。分割之方法，不能協
    議決定者，法院得因任何共有人之聲請，以原物分配於各共有人。民法第八百二
    十三條第一項、第八百二十四條第一項、第二項第一款分別定有明文。查系爭土
    地地目均為田，有土地登記謄本在卷可按，雙方既未定有不分割之特約，亦無因
    物之使用目的不能分割情事，兩造復不能達成分割協議，則原告依民法第八百二
    十三條第一項、第八百二十四條第二項之規定，訴請裁判分割，即有理由，應予
    准許。
五、又分割共有物時，法院應參酌當事人之聲明、共有物之性質、經濟效用及全體共
    有人之利益等公平決定之。經查，系爭八九二地號土地上由東至西有有長形鐵皮
    屋平房一間，由被告等出租予訴外人經營水果及小吃飲料攤、機車寄放處等使用
    ，系爭九一一地號土地上由東至西有鐵皮屋平房三間，其中一間出租予訴外人經
    營客運公司，其餘閒置，均屬被告等所有，系爭土地分別坐落麻佳路兩側，緊鄰
    麻佳路，該路鄰近高速公路，交通便利等情，業經本院會同台南縣麻豆地政事務
    所派員至系爭土地現場勘驗測量屬實，有本院勘驗筆錄、台南縣麻豆地政事務所
    製作之土地複丈成果圖及土地現況照片附卷可稽。
六、至系爭土地之分割方法，原告主張應依附圖所示之分割方法，被告等則主張將系
    爭八九二地號土地分歸被告按應有部分四分之一之比例維持共有，系爭九一一地
    號土地分歸原告所有。茲分述本院分割意見如下：
  (一)按請求分割之共有物，共有人之應有部分各為若干，以土地登記總簿登記者為準
    （最高法院六十七年度台上字第三一三一號判例參照），至以前如何取得共有權
    ？實際上是否分得該部分之土地？長期占用部分與登記部分有無相符？於既經登
    記後，即不影響於共有人之分割請求權。本件被告等雖主張祖先遺留各筆土地中
    ，有共有人占用部分與登記部分相左之情形，系爭八九二地號土地原告之應有部
    分應係被告所共有，惟為原告所否認，被告等復未舉證明之，尚不足證明為被告
    等所共有。況原告對系爭八九二地號土地之應有部分既經地政機關登記在案，依
    首揭說明，原告自有權訴請分割。至被告等辯稱系爭八九二地號原告之應有部分
    係被告所共有乙情，即縱屬實，亦屬其內部關係應行解決之事項，經核亦不影響
    於原告訴請分割之權利。
  (二)次按分管契約，係共有人就共有物之使用、收益或管理方法所訂定之契約，而共
    有人請求分割共有物，應解為有終止分管契約之意思。是系爭土地之分管契約，
    已因原告提起本件分割共有物訴訟，而當然終止。且分管契約與協議分割契約不
    同，前者以共有關係繼續存在為前提，後者以消滅共有關係為目的，故裁判上分
    割共有土地時，並非必須完全依分管契約以為分割，而應斟酌土地之經濟上價值
    ，並求各共有人分得土地之價值相當，利於使用（最高法院八十五年台上字第五
    三號判決參照）。是被告等主張依分管契約之約定，同段八九二地號土地分歸被
    告按應有部分四分之一之比例維持共有，同段九一一地號土地分歸原告所有，自
    屬無據。況原告並未使用系爭土地，是原告是否與其他共有人訂有分管契約，亦
    非無疑。
  (三)又按分割共有物，除應謀共有人間之公平外，並應斟酌各共有人之利害關係，並
    共有物之性質、價格、利用價值、經濟效益及實際使用情形決之，要以維持全體
    共有人之公平為標準，為適當之分配，以免有害社會經濟。如部分共有人仍願維
    持共有關係，應准該部分共有人成立新共有關係。系爭八九二地號土地上由東至
    西有長形鐵皮屋平房一間，由被告等出租予訴外人經營水果及小吃飲料攤、機車
    寄放處等使用，系爭九一一地號土地上由東至西有鐵皮屋平房三間，其中一間出
    租予訴外人經營客運公司，其餘閒置，前述地上物均為被告等所有，其地上物材
    質皆係臨時搭蓋，經濟價值不高，並無保留之必要，而參之系爭土地地形均為不
    規則四角形，兩造各分有各筆土地較狹長之部分，及被告等願於分割後維持共有
    等情，本院認依原告主張之附圖所示分割方案，原告與被告等分得之土地地形大
    致相同，且兩造分得部分均緊鄰麻佳路，該地點鄰近高速公路，交通出入便利，
    價值相當。
  (四)被告等雖主張依分管契約將同段八九二地號土地分歸被告按應有部分四分之一之
    比例維持共有，同段九一一地號土地分歸原告所有，惟原告並未使用系爭土地，
    是否與被告等訂有分管契約，已非無疑；且縱原告與其他共有人訂有分管契約，
    裁判上分割共有土地時，亦非必須完全依分管契約以為分割，業如前述；又系爭
    土地之共有人及應有部分固然相同，然土地因有道路相隔並未相鄰，致依現行法
    令無從為合併分割，且系爭土地與其他土地依日據時代土地台帳記載縱係一筆土
    地分割而來，惟因日據時代土地台帳並無登記之效力，有台南縣麻豆事務所函及
    所附登記簿謄本在卷可按，亦無從依此得由本院逕為合併分割之依據。至各共有
    人在系爭土地上之占有現狀與實際應有部分之比例復不相同，致所分得之土地面
    積與原使用現狀不盡相符，此為各筆土地各自分割之必然結果，尚無從援為應合
    併分割之理由，惟兩造仍可於分割後由各共有人嗣後自行協商互換，附此敘明。
  (五)綜上所述，本院審酌系爭土地形狀，分割後各共有人所分得之土地，地形完整，
    均有道路可與外界通行，並無價值差異，且其四週現況經濟利益相當等情節，本
    院認依如附圖所示分割，系爭八九二地號之編號八九二部分面積二六九點五平方
    公尺分歸原告取得，編號八九二─Ａ○○一部分面積二六九點五平方公尺分歸被
    告等按應有部分各為八分之一之比例保持共有，系爭九一一地號之編號九一一部
    分面積二五五點五平方公尺分歸原告取得，編號九一一─Ａ○○一部分面積二五
    五點五平方公尺分歸被告等按應有部分各為八分之一之比例保持共有，為最適宜
    、公允之方法。從而，原告請求分割共有物為有理由，應予准許，爰判決如主文
    第一項所示。
七、按因共有物分割、經界或其他性質上類似之事件涉訟，由敗訴當事人負擔訴訟費
    用顯失公平者，法院得酌量情形，命勝訴之當事人負擔其一部，民事訴訟法第八
    十條之一定有明文。本件兩造同意分割，惟因分割方法無法達成協議，兩造於訴
    訟進行中所提出之分割方案及原告所支出之測量費等，均係為伸張或防衛權利所
    必要，本院認本件訴訟費用應由兩造依如主文第二項所示之比例負擔，併此敘明
    。
八、兩造其餘之主張及提出之攻擊防禦方法，均不影響本院所為之前開判斷，自無再
    一一審論之必要，附此敘明。
九、訴訟費用負擔之依據：民事訴訟法第七十八條、第八十五條第一項但書、第八十
    條之一。
中　　　華　　　民　　　國　　九十三　　年　　　四　　　月　　 十五　　 日
                                臺灣臺南地方法院民事第二庭
~B法　　　官　郭貞秀
右為正本係照原本作成
如對本判決上訴，須於判決送達後廿日內向本院提出上訴狀
中　　　華　　　民　　　國　　九十三　　年　　　四　　　月　　 十五　　 日
~B法院書記官　李榮杰
